【裁判字號】    90,訴,3387
【裁判日期】    920109
【裁判案由】    給付紅利
【裁判全文】
臺灣臺北地方法院民事判決  九十年度訴字第三三八七號
    原      告    甲○○
    訴訟代理人    徐松龍律師
    被      告    亞邁海運承攬運送有限公司
    兼法定代理人  乙○○
    訴訟代理人    張家聲律師
右當事人間請求給付紅利事件，本院判決如左：
    主    文
原告之訴駁回。
訴訟費用由原告負擔。
    事    實
甲、原告方面：
  一聲明：
    (一)被告乙○○應計算被告亞邁海運承攬運送有限公司（下稱亞邁海運公司）自民
      國八十五年九月七日起至八十八年十二月三十一日止之業務帳目。
    (二)被告亞邁海運公司應給付原告新台幣（下同）五百一十四萬九千七百六十一元
      。
  二陳述：
    (一)原告與被告乙○○均為被告亞邁海運公司之股東，被告乙○○兼為董事，負責
      公司經營。然自八十五年九月七日公司設立營運迄今，被告乙○○未曾召開股
      東會，亦未依公司法第一百十條第一項及公司章程第十一條規定，造具各項帳
      簿表冊提送原告請求承認及履行營業計算之義務，嚴重侵害原告之股東權益。
      爰依公司法第一百十條第一項、第三項、第二百三十五條第一項及前述公司章
      程規定，請求被告游碧惠應計算被告亞邁海運公司自八十五年九月七日至八十
      八年十二月三十一日之業務帳目，並請求被告亞邁海運公司給付自八十五年九
      月七日至八十八年十二月三十一日之紅利及股息計五百一十四萬九千七百六十
      一元。
    (二)關於原告請求之紅利及股息，依被告亞邁海運公司章程規定，應按營業計算結
      果，先提繳稅款，彌補以往虧損，次提百分之十為法定盈餘公積後，按每股一
      分計算股息給付原告，如尚有盈餘，應將其中百分之九十金額之七分之一計算
      紅利給付原告，其計算方式如后：
      1.依財政部訂定營利事業各業所得額標準表所示，海運承攬運送業之所得額標
        準為百分之十九，茲計算被亞邁海運公司自八十五年至八十八年度之營業所
        得額如左（營業收入總額×所得額標準百分之十九＝所得額即純益額）：
        (1)八十五年度：四百六十一萬六千零七十七元。
        (2)八十六年度：一千九百四十四萬四千一百八十元。
        (3)八十七年度：二千二百三十四萬九千八百五十七元。
        (4)八十八年度：二千二百九十九萬三千八百五十二元。
      2.被告亞邁海運公司依上開所得額計算每年應納稅額如左（所得額×稅率百分
        之四十－累進差額＝應納稅額）：
        (1)八十五年度：一百二十五萬七千九百三十一元。
        (2)八十六年度：七百一十二萬二千一百七十二元。
        (3)八十七年度：八百二十八萬四千六百四十三元。
        (4)八十八年度：八百五十四萬二千二百四十一元。
      3.被告亞邁海運公司每年應依所得額扣款後之餘額提撥百分之十之法定公積金
        ，再有餘額，分派股息一分後，如尚有盈餘，其中之百分之九十分派股東紅
        利，是依公司章程計算原告每年應分配之紅利及股息如左（所得額－應納稅
        額－ (所得額－應納稅額)×百分之十－股息×百分之九十×七分之一）：
        (1)八十五年度：紅利三十五萬八千零二十三元，股息三萬三千九百五十八元
          。
        (2)八十六年度：紅利一百三十二萬九千四百零四元，股息一十萬七千一百四
          十三元。
        (3)八十七年度：紅利一十五萬三千一百一十八元，股息一十萬七千一百四十
          三元。
        (4)八十八年度：紅利一百五十七萬五千八百二十九元，股息一十萬七千一百
          四十三元。
          以上合計五百一十四萬九千七百六十一元。
    (三)對被告抗辯所為陳述：
      1.被告乙○○提出營利事業所得稅申報書係依所得稅法規定所為之結算申報，
        與公司法第一百十條第一項及被告亞邁海運公司章程第十一條規之情形有別
        ，難為被告已盡營業計算之依據。且申報書中關於營業支出部分稅捐機關僅
        依書面審核，實質審核則屬公司股東監察權之範圍，而為公司法第一百十條
        第一項規定之目的。所得稅之申報為公司對外之關係，公司負責人應為營業
        計算，則屬公司內部關係，洵屬不同。被告乙○○提出營利事業所得書為被
        告亞邁海運公司盈餘之證明，並以其已為所得稅申報而謂盡其營業計算義務
        ，實無足採。
      2.帳目滅失不能解除董事造具帳冊、計算帳目之義務，若不能依帳冊計算，自
        應依財政部訂定之同業利潤標準計算。
  三證據：提出亞邁海運公司變更登記事項卡、公司章程、存證信函、財政部台北市
    國稅局九十一年七月十一日財北國稅審一字第０九一００四四六二六號函為證。
乙、被告方面：
  一聲明：如主文第一項所示。
  二陳述：
    (一)原告原於被告亞邁海運公司擔任攬貨業務職務，並為公司股東，於八十八年三
      月間因生離職之意而與被告乙○○協議，將其出資以一百十二萬五千零二元售
      予被告乙○○（含八十七年度股息），被告乙○○並依約將價金匯付原告，原
      告嗣又向被告乙○○表示仍欲保有出資，並願將所受價金返還被告乙○○，然
      原告並未依約返還價金，故被告乙○○乃誤以為原告仍欲將出資讓售予自己，
      遂未向原告催索價金，並以原告為自己所購出資之登記名義人，是被告乙○○
      未將被告亞邁海運公司財務報表提交原告確認，係因誤會所致。
    (二)被告亞邁海運公司股東除訴外人史士忠外，均任職被告亞邁海運公司，故原告
      對於被告亞邁海運公司之營運知之甚稔，原告於八十八年四月間離職後，雖曾
      於八十九年四、五月間向被告乙○○請求查帳，但被告乙○○亦告知公司帳目
      均交由陳美信會計事務所記帳，收支單據亦均交付陳美信會計事務所存查列帳
      ，倘原告有查帳需要可逕與會計師聯繫，然原告卻從未與會計師聯繫查帳事宜
      ，現被告亞邁海運公司自八十五年至八十八年帳冊及憑證已於九十年九月間遭
      納莉風災水淹滅失，已無從提出帳冊供原告查核。惟為免兩造多事爭執，被告
      亦已提出八十五年至八十八年之營利事業所得稅申報計算書（含損益表、資產
      負債表及財產目錄）交付原告核閱，該等文件係經主管機關審核各項單據後核
      定，應具相當之公信力，自可認被告乙○○已為債務之履行，原告訴之聲明第
      一項請求即欠缺權利保護必要。況原告主張依公司法第一百十條、第二百三十
      五條及公司章程第十一條請求被告乙○○交付公司帳冊，惟前揭規定並未賦與
      原告對被告有此請求之權利，其請求並無依據。
    (三)原告對於被告亞邁海運公司自八十五年至八十九年之紅利債權，業經鈞院執行
      處命令解交，被告亞邁海運公司並已依諭提交，是原告訴請給付紅利亦非有理
      。茲將原告對於被告亞邁海運公司自八十五年至八十八年度之紅利債權計算如
      后：
      1.八十五年度：虧損一十三萬五千六百八十一元，無紅利債權。
      2.八十六年度：盈餘六十二萬四千五百二十六元，扣除稅金一十五萬一千三百
        六十元及八十五年虧損一十三萬五千六百八十一元，再提撥公積百分之十後
        ，乘以原告出資比例百分之十三點三三，為四萬零四百八十八元尚未分配。
      3.八十七年度：為配合兩稅合一新制，已分配盈餘三十二萬四千六百六十二元
        ，扣除稅金七萬一千四百十六元，提撥公積百分之十後，可分配盈餘為二十
        二萬七千九百二十一點四元，經當年股東決議先提撥董事酬勞及員工紅利各
        百分之五後，分配餘額乘以原告出資比例百分之十三點三三為二萬七千三百
        四十四元，該年度紅利已由被告乙○○以原告為其登記名義人名義具領。
      4.八十八年度：盈餘六十二萬二千零四十一元，扣除稅金一十六萬零九百一十
        九元，提撥公積百分之十後，乘以原告出資比例百分之十三點三三為五萬五
        千三百二十元尚未分配。
      5.綜上自八十五年至八十八年原告尚未分配之紅利百八十共計九萬五千八百零
        八元。
    (四)財政部訂定之營利事業同業利潤標準雖將海運承攬運送業之淨利率核定為百分
      之二十七，但此僅係在納稅義務人無法具體舉證支出營業成本及管銷費用，於
      核定納稅義務人所得額時，為求各稅捐稽徵機關依同一標準核定所得額所訂定
      之標準，在納稅義務人得提出單據證明支出營業成本及管銷費用時，仍須依所
      提單據扣除實際支出計算納稅義務人所得額。是被告亞邁海運公司之獲利仍應
      視公司實際營運狀況而定，不得據該淨利率認定被告亞邁海運公司之獲利。又
      被告亞邁海運公司係以向進出口廠商攬貨轉交船公司運送為業，所得利潤為向
      進出口廠商收取之運費與實際支付船公司之運費差額，其差額根本無法達到營
      利事業同業利潤標準所定之毛利率百分之五十六。被告乙○○於執行拍賣原告
      對於被告亞邁海運公司之股權時，曾分由兩造委請財團法人台灣公證鑑定中心
      及協和不動產鑑定股份有限公司就原告之出資額一百萬元行鑑價，鑑定價金分
      別為九十一萬元及一百十萬元，並經鈞院執行處核定拍賣底價為一百萬元，益
      見被告亞邁海運公司確無淨利率百分之二十七之獲利能力，原告依此計算盈餘
      分配紅利，並無理由。
  三證據：提出匯出匯款回條、存證信函、本院八十九年度訴字第一五三三號民事判
    決、台灣高等法院八十九年度上字第一０七三號民事判決、確定證明書、被告亞
    邁海運公司自八十五至八十八年度營利事業所得稅結算申報書（損益及稅額計算
    表）、資產負債表、本院執行處九十年八月十五日北院文九十民執壬字第一三九
    九０號民事執行命令、九十一年七月十二日北院錦九十執壬字第一三九九０號通
    知、九十一年八月十二日北院錦九十執壬字第一三九九０號公告、九十一年十月
    二十五日北院錦九十執壬字第一三九九０號函、帳本憑證損壞報備申請書、鑑價
    報告書、亞邁海運公司陳報狀為證。
丙、本院依職權調閱八十九年度訴字第一五三三號民事卷宗及九十年度執字第一三九
    九０號執行卷宗，並依原告聲請向財政部台北市國稅局調閱被告亞邁海運公司自
    八十五年至九十年度之營利事業所得稅結算申報資料，另查詢海運承攬運送業自
    八十五年至九十年度之同業利潤標準統計之淨利數據及所謂淨利定義。
    理    由
一原告起訴主張：原告與被告乙○○均為被告亞邁海運公司之股東，被告乙○○兼為
  董事，然自八十五年九月七日公司設立迄今，被告乙○○未曾召開股東會，亦未依
  公司法第一百十條第一項及公司章程第十一條規定，造具各項帳簿表冊提送股東請
  求承認及履行營業計算之義務，嚴重侵害原告之股東權益。又被告亞邁海運公司依
  公司章程規定應按前項計算結果，先提繳稅款，彌補以往虧損，次提百分之十為法
  定盈餘公積後，按每股一分計算股息給付伊，如尚有盈餘，應將其中百分之九十金
  額按伊之股份比例七分之一分派紅利予伊，惟被告亞邁海運公司未曾發放股息、紅
  利，爰依公司法第一百十條第一項、第三項、第二百三十五條第一項及被告亞邁海
  運公司章程第十一條、第十三條規定，請求被告游碧惠計算被告亞邁海運公司自八
  十五年九月七日起至八十八年十二月三十一日止之業務帳目，並請求被告亞邁海運
  公司給付前揭期間之紅利及股息五百一十四萬九千七百六十一元等情。
  被告則以：原告原任職被告亞邁海運公司，並為公司股東，嗣於八十八年四月間離
  職，雖曾於八十九年四、五月間向被告乙○○請求查帳，但被告乙○○告知公司帳
  目均交由陳美信會計事務所處理，請其逕與會計師聯繫，然原告卻從未與會計師聯
  繫查帳事宜，現被告亞邁海運公司自八十五年至八十八年帳冊及憑證遭納莉風災水
  淹滅失，已無從提出帳冊供原告查核。且被告亦提出被告亞邁海運公司自八十五年
  至八十八年之營利事業所得稅申報計算書（含損益表、資產負債表及財產目錄）交
  付原告核閱，自可認被告乙○○已為債務之履行。況公司法第一百十條、第二百三
  十五條及公司章程第十一條並未賦與原告得請求被告乙○○計算帳目之權利，其訴
  之聲明第一項之請求並無理由。又原告對於被告亞邁海運公司自八十五年至八十八
  年之紅利債權共計九萬五千八百零八元，已經被告依本院執行處命令提交，原告訴
  請被告亞邁海運公司給付紅利亦非有理。再被告亞邁海運公司之獲利仍應視公司實
  際營運狀況而定，不得據財政部訂定之營利事業同業利潤標準淨利率認定被告亞邁
  海運公司之獲利等語，資為抗辯。
二查原告及被告乙○○均為被告亞邁海運公司之股東，被告乙○○為被告亞邁海運公
  司之董事，原告對被告亞邁海運公司之出資額及紅利債權，遭被告乙○○以台灣高
  等法院八十九年度上字第一０七三號民事判決為執行名義，向本院執行處聲請強制
  執行，經發扣押命令禁止收取，嗣其中出資額以一百七十萬元拍定，由被告乙○○
  以同一價格優先承購，被告亞邁海運公司並將原告經結算未分配之紅利一十萬零五
  百九十六元解提本院執行處在案等事實，有原告提出之亞邁海運公司變更登記事項
  卡及被告提出之本院八十九年度訴字第一五三三號民事判決、台灣高等法院八十九
  年度上字第一０七三號民事判決、確定證明書、本院執行處九十年八月十五日北院
  文九十民執壬字第一三九九０號民事執行命令、九十一年七月十二日北院錦九十執
  壬字第一三九九０號通知、九十一年八月十二日北院錦九十執壬字第一三九九０號
  公告、九十一年十月二十五日北院錦九十執壬字第一三九九０號函為證，並經本院
  依職權調閱前開民事卷宗及執行卷宗查核屬實，復為兩造所不爭執，堪信為真實。
三原告主張被告乙○○自公司設立以來即未造具各項帳簿表冊提送股東請求承認及履
  行營業計算之義務，依公司法第一百十條第一項、第三項、第二百三十五條第一項
  及被告亞邁海運公司章程第十一條、第十三條規定，原告得請求被告乙○○計算亞
  邁海運公司自八十五年九月七日起至八十八年十二月三十一日止之業務帳目，則為
  被告所否認，並以前揭情詞置辯。則本件爭執之點首在原告是否有請求被告乙○○
  計算公司帳務之權利？按公司法第一百十條第一項固規定，每屆會計年度終了，董
  事應依第二百二十八條之規定，造具各項表冊，分送各股東，請其承認。被告亞邁
  海運公司章程第十一條亦規定，該公司應於每屆營業年度終了後，由董事造具(一)營
  業報告書(二)資產負債表(三)主要財產之財產目錄(四)損益表(五)股東權益變動表(六)現金流
  量表(七)盈餘分派或虧損彌補之議案等各項表冊依法提交各股東，請求承認。然觀諸
  前述規定之文義，被告公司董事雖有造具公司表冊提出盈餘分派或虧損彌補之議案
  等義務，惟並未賦與個別股東得對有限公司董事請求造具表冊及計算業務帳目之權
  利，且有限公司與其董事間之法律關係公司法未設有明文，解釋上應認為二者之間
  具有委任之關係，是有限公司之董事僅與公司有委任關係存在，個別股東與董事間
  並無契約關係存在。再依公司法第一百零九條準用同法第四十八條規定，不執行業
  務之股東，固得隨時向執行業務之股東質詢公司業務情形，查閱財產文件、帳簿、
  表冊，惟亦無請求執行業務之股東計算業務帳目之權利。準此，原告依前揭規定請
  求被告乙○○計算被告亞邁海運公司之帳目，顯乏依據。
四原告又主張被告亞邁海運公司未分派自八十五年九月七日至八十八年十二月三十一
  日之紅利及股息，原告依公司法第一百十條第三項、第二百三十五條第一項及亞邁
  海運公司章程第十三條規定，得請求前揭期間之紅利及股息計五百一十四萬九千七
  百六十一元，固據提出公司章程、財政部台北市國稅局九十一年七月十一日財北國
  稅審一字第０九一００四四六二六號函為證，然被告亞邁海運公司亦有所爭執，並
  抗辯如上開情詞。是本件次之爭點厥為原告依前揭規定得否請求被告亞邁海運公司
  分派上開期間之股息及紅利？
  (一)按請求履行債務之債，除被告自認原告所主張債權發生原因之事實外，應先由原
    告就其主張此項事實，負舉證之責任，必須證明其為真實後，被告於其抗辯事實
    ，始應負證明之責任，此為舉證責任分擔之原則。最高法院四十三年台上字第三
    七七號判例可資參照。
  (二)依被告亞邁海運公司章程第十三條規定，該公司年度總結算如有盈餘，應先提繳
    稅款，彌補以往虧損，次提百分之十為法定盈餘公積，其餘除派付股息一分外，
    如尚有盈餘分派股東紅利百分之九十。原告主張被告亞邁海運公司應分派自八十
    五年九月七日至八十八年十二月三十一日之紅利及股息，依上開說明，自應由其
    就被告亞邁海運公司於前述期間依公司章程規定結算可分派股息及紅利，且原告
    可分派如其請求金額之紅利及股息等情負舉證之責。經查：
    1.原告雖依財政部國稅局檢附之營利事業各業所得額標準表所示海運承攬運送業
      之所得額標準為百分之十九，計算被亞邁海運公司自八十五年至八十八年度之
      營業所得額，再依上開所得額計算每年應納稅額，然後以每年應依所得額扣除
      扣款後之餘額，提撥百分之十之法定公積金，再有餘額，分派股息一分後，如
      尚有盈餘，其中之百分之九十分派股東紅利。然其計算之金額已為被告亞邁海
      運公司所否認，且財政部訂定之營利事業各業所得額係在納稅義務人無法具體
      舉證支出營業成本及管銷費用，於核定納稅義務人所得額時，為求各稅捐稽徵
      機關依同一標準核定所得額所訂定之標準，尚難執以為被告亞邁海運公司實際
      營業所得額之計算依據，原告尚未舉證證明被告亞邁海運公司於上開期間確有
      股息及紅利可茲分派，即逕以財政部國稅局所訂營利事業各業所得額標準計算
      其得請求之股息及紅利，洵非有據。
    2.其次，被告亞邁海運公司辯稱自八十五年至八十九年之會計帳冊及憑證已於九
      十年九月間遭納莉風災水淹滅失，業經提出帳本憑證損壞報備申請書為證，則
      被告亞邁海運公司無法提出會計帳冊及憑證亦難認可歸責。而原告長期為被告
      亞邁海運公司之股東，復曾於公司任職，衡情對公司業務狀況應有所與聞，果
      如其主張被告亞邁海運公司自八十五年起可分派紅利股息卻迄未分派，自不可
      能於該期間毫無異議而不對公司請求，則被告亞邁海運公司自八十五年至八十
      九年是否有原告主張之紅利股息應予分派，即非無疑。再者，被告亞邁海運公
      司雖自承自八十五年至八十八年原告尚未分配之紅利有九萬五千八百零八元，
      然該紅利債權已由本院發扣押命令，禁止原告收取，嗣被告亞邁海運公司並依
      本院執行處通知解提在案業如前述，則原告請求被告亞邁海運公司給付紅利亦
      無理由。
五綜上所述，公司法第一百十條及被告亞邁海運公司章程第十一條並未賦與公司股東
  得請求公司董事計算公司業務帳目之權利，原告主張依該等規定請求被告乙○○計
  算被告亞邁海運公司之帳務並不足採；又原告就被告亞邁海運公司自八十五年至八
  十八年應給付如其請求之股息及紅利並未舉證以實其說，亦不足取。從而，原告本
  於公司法第一百十條第一項、第三項及被告亞邁海運公司章程第十一條、第十三條
  ，請求被告乙○○計算被告亞邁海運公司自八十五年九月七日起至八十八年十二月
  三十一日止之業務帳目，另請求被告亞邁海運公司給付五百一十四萬九千七百六十
  一元，均屬無據，不應准許。
六又本件事證已臻明確，兩造其餘攻擊防禦方法，於本判決結果不生影響，爰不一一
  論述，併此敘明。
據上論結：原告之訴為無理由，依民事訴訟法第七十八條，判決如主文。
中      華      民      國    九十二    年      一      月      九      日
                                        民事第四庭法      官  劉又菁
右為正本係照原本作成
如對本判決上訴，須於判決送達後廿日內向本院提出上訴狀
中      華      民      國    九十二    年      一      月      十四    日
                                                  法院書記官  黃瓊滿


司法院資訊處製作；財團法人民間司法改革基金會備份。
